臺灣桃園地方法院刑事判決　　　　　　　110年度易字第198號
公　訴　人　臺灣桃園地方檢察署檢察官
被　　　告　謝燕輝


上列被告因違反毒品危害防制條例案件，經檢察官聲請以簡易判
決處刑（偵查案號：109 年度毒偵字第3134號，原審理案號：10
9 年度壢簡字第1624號），本院認不宜逕以簡易判決處刑，改依
通常程序審理，判決如下：
    主  文
本件公訴不受理。
    理  由
一、聲請簡易判決處刑意旨略以：被告甲○○前因施用毒品案件
    ，經送觀察、勒戒後，認無繼續施用毒品之傾向，於民國10
    4 年3 月2 日執行完畢釋放出所，由臺灣桃園地方檢察署（
    下稱桃園地檢署）檢察官以103 年度毒偵字第3525號為不起
    訴處分確定；復於前開觀察、勒戒執行完畢釋放後5 年內之
    104 年間，因施用毒品案件，經本院以104 年度壢簡字第90
    7 號判決判處有期徒刑3 月確定，另於107 年間，因施用毒
    品案件，經本院以107 年度壢簡字第1973號判決判處有期徒
    刑4 月確定，後於108 年11月5 日徒刑執行完畢。詎其猶不
    知悔改，復基於施用第二級毒品之犯意，於109 年4 月15日
    下午2 時許，在桃園市新屋區永安漁港附近某友人住處內，
    以將甲基安非他命置入玻璃球內，再點火燒烤吸食煙霧之方
    式，施用第二級毒品甲基安非他命1 次。嗣於109 年4 月18
    日晚間8 時38分許，因其為毒品列管人口，經警對其採尿送
    驗，鑑驗結果呈安非他命、甲基安非他命陽性反應，始悉上
    情。因認被告涉犯毒品危害防制條例第10條第2 項之施用第
    二級毒品罪嫌。
二、按檢察官就簡易判決處刑之聲請，與起訴有同一之效力，法
    院於審理後認應為不受理之諭知者，應適用通常程序審判之
    ，刑事訴訟法第451 條第3 項、第451 條之1 第4 項第3 款
    、第452 條定有明文。
三、次按，起訴之程序違背規定者，應諭知不受理之判決，並得
    不經言詞辯論為之，刑事訴訟法第303 條第1 款、第307 條
    分別定有明文。又前開所稱之「起訴之程序違背規定」，係
    指檢察官提起公訴之訴訟行為於程序上有違法律之規定而言
    。而提起公訴之訴訟行為是否於程序上有違法律規定，原則
    上，固是以起訴時所存在之事項及法律規定為判斷，惟檢察
    官起訴後始發生之情事變更事由，致法院不能為實體審理及
    判決亦屬「起訴之程序違背規定」（最高法院109 年度台上
    字第3826號刑事判決意旨參照）。
四、復按109 年1 月15日修正公布、同年7 月15日施行之毒品危
    害防制條例第20條第3 項規定，犯第10條之罪於觀察、勒戒
    或強制戒治執行完畢釋放後，三年後再犯第10條之罪者，適
    用本條前2 項之規定。上開所謂「三年後再犯」，只要本次
    再犯（不論修正施行前、後）距最近一次觀察、勒戒或強制
    戒治執行完畢釋放，已逾三年者，即該當之，不因其間有無
    犯第10條之罪經起訴、判刑或執行而受影響。又毒品危害防
    制條例本次修正，對於施用毒品者既強調「治療勝於處罰」
    、「醫療先於司法」之刑事政策，強化觀察、勒戒或強制戒
    治處分、命附條件緩起訴處遇措施與監禁刑罰間之交替運用
    ，使之相互輔助補充，剛柔並濟，力助施用毒品者重生。尤
    以新修正之同條例第24條之命附條件緩起訴處遇，係考慮施
    用毒品者之成癮性、施用動機或生活環境各有不同，若不分
    個案情節、無論有無醫療必要，一律施以戒癮治療，此種處
    遇模式顯然過於僵化而缺乏彈性，故除以往之「觀察、勒戒
    或強制戒治」及「附命完成戒癮治療緩起訴」（下稱「附命
    緩起訴」）雙軌制處遇外，更賦與檢察官得依個案情形，以
    刑事訴訟法第253 條之2 第1 項第4 至6 款或第8 款規定，
    給予施用毒品者義務勞務、繳納處分金、心理輔導、法治教
    育或其他預防再犯措施為附條件之緩起訴處分，俾使其能經
    由多元化之緩起訴處遇，能有效並適當戒除毒癮而徹底擺脫
    毒品危害。另機構外之命附條件緩起訴處遇相較於機構內之
    觀察、勒戒及強制戒治而言，前者乃結合醫師、觀護人、社
    工心理諮商等不同領域之專業人員參與之治療措施，目的除
    在戒除施用毒品者身癮、心癮外，並使其能經由於機構外之
    社會參與及接觸，重新塑造生活紀律，改變病態行為，以達
    治療「病患性犯人」之效果；相較於後者於勒戒處所、戒治
    處所內之觀察、勒戒或強制戒治而言，仍不失為監禁治療，
    且其管理人員均為監所矯正人員，各處所之資源多寡、專業
    人才比例又不盡相同，未能跳脫「收容」功能大於「戒治」
    之刑罰樣貌。準此，多方面之機構外處遇顯然優於機構內處
    遇。是在毒品未除罪化前，目前之刑事政策，應先落實「除
    刑不除罪」之各項政策，以司法監督施用毒品者機構外之社
    區戒癮治療為主，機構內之戒癮治療為輔，只有不願參與社
    區治療或治療無效者，始以監禁為最後手段。再者，法院於
    解釋、適用本次毒品危害防制條例上開修正條文時，允宜遵
    循醫療專業及刑事政策，保障施用毒品者為病患性犯人之健
    康權，兼顧保護社會安全及恪遵正當法律程序，確保法治國
    公平法院之具體實現。而本於權力分立原則，法院對檢察官
    職權行使，應予以尊重，雖非謂不得為適度之司法審查，惟
    對於施用毒品者本次所犯如距最近一次觀察、勒戒或強制戒
    治執行完畢釋放後，已逾三年者，檢察官既得本於立法者所
    賦與之職權裁量是否聲請法院裁定觀察、勒戒或為命附條件
    （現行法僅能附命完成戒癮治療）緩起訴處分之多元化處遇
    ，即聲請法院裁定機構內之觀察、勒戒並非檢察官所得採取
    之唯一途徑，法院自不能僭越檢察官之職權，逕對施用毒品
    者裁定應予觀察、勒戒或強制戒治（最高法院刑事大法庭10
    9 年11月18日109 年度台上大字第3826號裁定意旨及最高法
    院109 年度台上字第3826號刑事判決意旨可資參照）。
五、修正後之毒品危害防制條例第35條之1 第2 款固規定：「審
    判中之案件，由法院或少年法院（地方法院少年法庭）依修
    正後規定處理；依修正後規定應為不起訴處分或不付審理之
    裁定者，法院或少年法院（地方法院少年法庭）應為免刑之
    判決或不付審理之裁定。」；另該條款之立法說明亦謂：「
    若該等案件於修正施行前已繫屬於法院或少年法院（地方法
    院少年法庭）者，『為求程序之經濟，法院或少年法院（地
    方法院少年法庭）應依修正施行後之規定處理，即應依職權
    為觀察、勒戒或強制戒治之裁定』」等語，似欲透過立法說
    明由法院依職權裁定觀察、勒戒或強制戒治，以替代第20條
    第1 項、第2 項所定應由檢察官提出觀察、勒戒或強制戒治
    之聲請。惟查，若檢察官之「起訴之程序違背規定」，法院
    當不能「為求程序之經濟」便宜行事，而應嚴守程序上之正
    義，尊重檢察官之裁量權，並保障施用毒品者能獲得妥適並
    完善治療或其他有利戒毒途徑處遇之機會。經查：
（一）上開條款所稱「依修正後規定應為不起訴處分」者究指何
      意，就法條文義而言，尚有疑義。蓋案件既經檢察官起訴
      繫屬於法院，當無所謂「應為不起訴處分」之問題。而觀
      該條款立法理由所稱：「…依修正施行後之規定，受觀察
      、勒戒人無繼續施用傾向者或強制戒治期滿後，應為不起
      訴處分或不付審理之裁定者，『法院或少年法院（地方法
      院少年法庭）』應為免刑之判決或不付審理之裁定。」等
      旨，似係欲透過立法理由說明之方式，解釋上述「依修正
      後規定應為不起訴處分」之文義，並由法院依職權為觀察
      、勒戒或強制戒治之裁定，替代同條例第20條第1 項、第
      2 項所定應由檢察官提出聲請之觀察、勒戒或強制戒治程
      序。此一立法理由說明，雖得為解釋上開法律條文之參考
      資料，但該立法理由究非法律條文本身。
（二）檢察官起訴被告施用毒品犯罪之刑事訴訟程序，係為確定
      國家對該被告具體刑罰權之有無及其範圍之程序，與檢察
      官聲請觀察、勒戒或強制戒治程序之目的，係在治療、戒
      除行為人毒癮，顯不相同，檢察官原係以起訴方式請求法
      院審判被告之犯罪，茲因法律修正之情事變更事由，檢察
      官起訴已屬違背法律規定，法院如何能在「不告不理」之
      訴訟法基本原則前提下，依「職權」為顯具剝奪人身自由
      性質之觀察、勒戒或強制戒治裁定？以致「審檢分隸」、
      「各司其職」之法治制度陷於紊亂？若立法者確有意以便
      宜方式將刑事訴訟之審判程序轉換為觀察、勒戒或強制戒
      治之保安處分程序，並要求法院依「職權」主動為之，因
      事涉人身自由，自應以法律明文規定較為妥適，亦符合明
      確性原則。
（三）現行毒品危害防制條例為給予施用毒品者戒毒自新之機會
      ，對於進入司法程序之戒癮治療方式，採取「觀察、勒戒
      或強制戒治」及「附命緩起訴」雙軌制，其目的在給予施
      用毒品者戒毒自新機會，並由檢察官依施用者具體之施用
      情形及其他相關情事，裁量決定採取何種戒癮治療方式為
      適當，此見同條例第20條第1 項、第2 項、第24條第1 項
      規定自明。而此係法律條文明文規定賦與檢察官之裁量權
      ，就具體個案，檢察官決定對施用毒品者採取「觀察、勒
      戒或強制戒治」程序而向法院提出為觀察、勒戒裁定之聲
      請，法院固得就檢察官此一裁量權之行使有無違背法令、
      事實認定是否錯誤、其裁量有無重大明顯瑕疵等情事為審
      查，再為准否之裁定，但法院尚不能「越俎代庖」逕命檢
      察官應為如何之處分。上述立法理由認繫屬中案件，法院
      應依「職權」逕為觀察、勒戒等裁定，不僅與法條明文規
      定之現制相齟齬，且剝奪檢察官裁量權之行使，而使職司
      審理裁判之法院成為上開觀察、勒戒程序之發動者兼裁判
      者，於法理上實有不當。
（四）防制毒品危害，維護國民身心健康，為毒品危害防制條例
      之立法目的，其立法及刑事政策之憲法指導依據，源自憲
      法保障人民的最低生存權與國民健康，及憲法第157 條、
      增修條文第10條第8 項之社會福利國基本國策，所揭示國
      家應重視積極維護國民身心健康之國家義務。而本次修正
      之毒品危害防制條例第20條、第23條、第24條等條文中，
      有關對施用毒品之病患性犯人，所定由檢察官聲請法院為
      觀察、勒戒或強制戒治裁定之保安處分程序及檢察官為「
      附命緩起訴」之處遇措施，亦屬憲法誡命下，為保障人身
      自由、生存權、健康權等基本人權，由國家在資源許可之
      範圍內，積極維護國民身心健康之具體化作為，以善盡國
      家維護國民身心健康之最低限度保護義務。故本次修正毒
      品危害防制條例，旨在強化上開保安處分程序及「附命緩
      起訴」處遇措施與刑罰間之混合使用，使之相互輔助補充
      ，依個案成癮程度與實際需求給予不同之處遇，整合檢察
      機關、法院及醫療、心理、觀護等專業機構與人員力量，
      採取多元處遇之刑事政策，透過立法形成，本於「適度縮
      減再犯年限，合理放寬觀察、勒戒使用時機及次數限制，
      再犯者並適度併用保安處分與刑罰」之司法改革國家政策
      方針，期能發揮積極維護國民身心健康之國家義務。法院
      於解釋、適用本次修正毒品危害防制條例時，基於權力分
      立，允宜尊重醫療專業及刑事政策，保障病患性施用毒品
      犯人之健康權，兼顧保護社會安全，恪遵正當法律程序及
      罪刑法定原則，確保法治國公平法院之具體實現。依此，
      「程序經濟」顯非法院於解釋、適用本次毒品危害防制條
      例修正條文時所應考量之主要因素，當「程序經濟」與使
      毒品施用者獲得有利於戒除毒品適當處遇之理念相衝突時
      ，前者即應退讓。是前述立法理由，單以「為求程序之經
      濟」為由，認法院對審判中之施用毒品案件應依職權為相
      關裁定，不僅理由不當，且偵查中之案件與審判中之案件
      ，其差別僅在於已起訴與否而已，既然無確定判決存在，
      無法之安定性原則之要求，復為貫澈本次修法之意旨，前
      開現行毒品危害防制條例第35條之1 第1 款及第2 款前段
      乃明定，該條例施行前犯同條例第10條之罪之案件，於該
      條例施行後，不論案件在偵查中及審判中皆本應依修正後
      規定處理。而偵查中案件與審判中案件之施用毒品被告，
      其等健康權並無不同，在法律上本無為差別待遇之正當理
      由。對其等應受觀察、勒戒或強制戒治之保安處分程序或
      為「附命緩起訴」之處遇措施，法律條文既明文由檢察官
      行使適當之裁量權以決定之，自無從由法院逕依「職權」
      為相關保安處分裁定之解釋。
（五）綜上所述，依現行毒品危害防制條例第35條之1 第2 款後
      段規定，案件既經檢察官起訴即無「應為不起訴處分」之
      問題，則法院依該條款前段所定，對審判中施用毒品之案
      件，自應依修正後規定處理，亦即對於審判中之案件，如
      本次所犯距最近一次觀察、勒戒或強制戒治執行完畢釋放
      ，已逾三年者，應逕為公訴不受理之判決，並由檢察官重
      新裁量該個案所應為之處遇，始符合平等、正當法律程序
      原則。
七、經查：
（一）被告甲○○基於施用第二級毒品之犯意，於檢察官聲請簡
      易判決處刑意旨所載之時間、地點，以如上開聲請簡易判
      決意旨所指方式施用第二級毒品甲基安非他命1 次之事實
      ，業據被告於警詢中坦承不諱，並有台灣檢驗科技股份有
      限公司109 年4 月29日濫用藥物檢驗報告、勘察採證同意
      書及列管毒品人口尿液檢體採集送驗紀錄表各1 份在卷可
      稽（見毒偵字卷第19至23頁），足認被告確有於上開時、
      地施用第二級毒品甲基安非他命1 次之犯行。
（二）而被告前因施用第二級毒品案件，經本院以103 年度毒聲
      字第766 號裁定送觀察、勒戒後，因無繼續施用毒品之傾
      向而於104 年3 月2 日執畢出所，並於同日經桃園地檢署
      檢察官以103 年度毒偵字第3525號為不起訴處分確定；又
      被告嗣於104 年、106 年及107 年間，又均各因施用第二
      級毒品案件，分別經本院：①以104 年度壢簡字第907 號
      判決判處有期徒刑3 月，如易科罰金，以新臺幣（下同）
      1,000 元折算1 日確定，後入監執行而於105 年1 月1 日
      執畢出監；②以107 年度壢簡字第266 號判決判處有期徒
      刑4 月，如易科罰金，以1,000 元折算1 日，後入監執行
      而於107 年12月30日執畢出監；③以107 年度壢簡字第19
      73號判決判處有期徒刑4 月，如易科罰金，以1,000 元折
      算1 日，後入監執行而於108 年11月5 日執畢出監等情，
      有臺灣高等法院被告前案紀錄表1 份在卷可參。是依被告
      前揭前案紀錄及如上開理由欄三所揭櫫之最高法院109 年
      度台上字第3826號刑事判決意旨可知，被告本案施用第二
      級毒品之時間，既係於109 年4 月15日下午2 時許，而距
      其最近一次經觀察、勒戒執行完畢釋放出所即104 年3 月
      2 日已逾3 年，縱其於最近一次觀察、勒戒執畢後，又有
      前揭因施用毒品而經本院判決處刑執畢紀錄，被告此次施
      用第二級毒品犯行仍應依現行毒品危害防制條例第20條第
      3 項、第24條等規定，由檢察官基於一次性之整體規劃而
      重啟處遇程序，視被告個案情形，是否適合「觀察、勒戒
      或強制戒治」或給予「附命完成戒癮治療緩起訴處分」之
      機會；則檢察官就被告此次施用毒品犯行逕予聲請簡易判
      決處刑，本院無從替代檢察官為上開合義務性之裁量處遇
      ，應認本件起訴程序違背規定，而應為不受理之諭知，再
      由檢察官另為妥適之處理。本件爰不經言詞辯論，逕為不
      受理之判決。
據上論斷，應依刑事訴訟法第452 條、第303 條第1 款、第307
條，判決如主文。
本案經檢察官郭進昌聲請以簡易判決處刑。
中    華    民    國   110    年    11    月    15    日
                  刑事第十庭    法  官  林大鈞
以上正本證明與原本無異。
如不服本判決應於收受判決後20日內向本院提出上訴書狀，並應
敘述具體理由。其未敘述上訴理由者，應於上訴期間屆滿後20日
內向本院補提理由書(均須按他造當事人之人數附繕本)「切勿逕
送上級法院」。 
                                書記官  陳淑瓊
中    華    民    國   110    年    11    月    16    日